臺灣板橋地方法院刑事判決　　　　　　 96年度簡上字第620號
上　訴　人　丙○○
即　被　告
送達代收人　乙○○
上列上訴人即被告因詐欺案件，不服本院於九十六年六月一日以
九十六年度簡字第三三六九號所為之第一審判決（起訴案號：九
十六年度偵字第四○九七號），提起上訴，本院管轄第二審之合
議庭改行通常程序審理，並自為第一審判決如下：
    主    文
原判決撤銷。
丙○○無罪。
    理  由
一、公訴意旨略以：被告丙○○意圖為自己不法之所有，基於概
    括犯意，連續於民國九十三年六月間起，以急需用款為由，
    連續在臺北市○○區○○街一四五號等處，向告訴人甲○○
    借款新臺幣（下同）六十八萬元及美金十萬零二千元，得手
    後即逃匿無蹤，告訴人催討無著始知受騙。因認被告涉犯刑
    法第三百三十九條第一項之詐欺取財罪嫌云云。
二、按行為之處罰，以行為時之法律有明文規定者為限，刑法第
    一條定有明文，又依刑法第五條、第六條、第七條規定，中
    華民國人民在中華民國領域外犯刑法第五、六條以外其最輕
    本刑為三年以上有期徒刑以外之罪者，不適用之，易言之，
    此種行為係屬不罰，如經起訴，應為無罪之判決；再以刑法
    第三百三十九條之詐欺罪，既非各該條所例舉之罪，其最輕
    本刑復非三年以上，是縱令中華民國人民於外國領域內涉及
    詐欺罪嫌，要無從適用我國法律訴追處罰，此有最高法院八
    十一年度台上字第一四一三號判決可供參照。
三、訊據被告丙○○固坦承於九十三年八月間起至同年十一月間
    止，因在柬埔寨金邊地區，投資興建住宅，支付建築材料及
    工資，需款周轉，在當地曾先後向告訴人借款，本息約美金
    十一萬元，惟堅詞否認有詐欺犯行，辯稱：附表有關新臺幣
    六十八萬元之款項非其借款，係因代友人擔保，在向告訴人
    借款時，依告訴人之要求承擔該筆債務，故簽立該紙本票，
    再以九十四年五月三十日該筆美金二萬二千元之本票，則為
    該日告訴人約伊至陽明山談如何還款時，強迫伊簽立之本票
    ，該筆款項係告訴人指稱為上揭款項之利息，並非借款；伊
    在柬埔寨向告訴人借款，均以美金計算並交付，目的係為支
    付建築材料、工資之費用，當時伊向銀行貸款尚未撥付，急
    需款項支應建築費用，告訴人對伊之情況知之甚詳，同意借
    款應急，伊在借款時，簽立借據、本票及以在該國興建之房
    地為抵押，並無任何詐欺犯行等語。經查：
  (一)告訴人在本院審理時結證稱：「當初地主說他授權給建商就
    是丙○○去蓋房子，也有拿相關文件給我看，我相信他們的
    授權關係，想說可以借錢給丙○○，」、「其他都是在柬埔
    寨借給被告的，我們是以美金來計算借款，然後抵押是房子
    算棟的，一棟建價就是七千多元美金。」、「我每次交款給
    被告的時候，我會請他簽本票，我們才會有買賣合約書，然
    後還有簽本票，」、「當時我簽約的時候看到房子建到一半
    ，或是只有幾根柱子，我跟被告簽約就是資助他將房子蓋起
    來，我都跟他說沒有關係，這幾間房子都算我的，現在房子
    蓋好了，被告就把房子賣給別人。」、「本來被告跟我借錢
    ，後來他改為柬埔寨的房子作抵押，然後我們在柬埔寨的公
    證處有公證就是公證房子設定給我抵押，當時有相關的契約
    及文件」、「買賣契約書就是房子的買賣契約書，這份契約
    書就是說當初因為房子沒有蓋好，所以沒有辦法設定抵押，
    當時我是以一棟一萬美金的價格跟被告買房子的，當時我好
    像買了十五棟，我就是以這種合約的方式來做擔保」等語，
    依告訴人上揭證詞觀之，被告所辯為在柬埔寨興建住宅，以
    該地興建之房地，訂定買賣契約書予告訴人供作抵押，並取
    得告訴人之借款等節，與告訴人所證各詞相符合，有關借款
    時之條件、擔保方式等，告訴人亦知之堪詳，並無誤解之處
    ，告訴人出借款項時，並已經取得被告所簽發之本票、興建
    中之房地買賣契約書為擔保，告訴人亦證稱該等房地均經建
    成，是被告所辯借款之原因及取得款項後使用之方式，均與
    告訴人於交付款項時所知之情形相符，此並有告訴人所提出
    之承建合約書、公證書及買賣契約書可資佐證，而附表所示
    九十三年八月二十日至十一月二十七日之四紙本票簽發日，
    被告、告訴人均不在臺灣地區，亦有卷附內政部入出國及移
    民署九十六年七月二十五日移署資處寰字第○九六一一五三
    九五○○號函及所附被告、告訴人之入出國紀錄表可稽，是
    上揭借款行為均係在我國法權之外國即柬埔寨為之無疑。
  (二)告訴人雖證稱：「之前被告有帶我去柬埔寨移民局局長家裡
    ，當時移民局局長說他事情都可以解決，當時被告是告訴我
    說我投資的美金就是轉到他的房子上面，因為當時有地主的
    同意書，當時被告房子已經有蓋好好幾棟了，現在都已經完
    全蓋好了，也有人住進去了。我覺得被告把房子抵押給我，
    為何別人也可以將抵押的房子賣掉，還有被告拿錢之後說我
    轉投資，並說房子沒有問題，但是房子蓋好了我一天都沒有
    住過。」、「但是現在事後地主不承認說他沒有拿我的錢，
    叫我去找被告，被告叫我去找移民局局長。」、「他就串通
    地主把房子賣給移民局局長，被告後來又騙我說錢可以找移
    民局的局長拿，我說沒有關係錢可以拿回來就好，後來我找
    移民局的局長，局長拿資料給我看，是被告做假過戶，後來
    假過戶變成真過戶，然後我抵押的房子也不見了，就是被告
    設定給我的房子也賣給移民局局長了。」云云，認被告於興
    建完成後，未依約將原定之房地移轉予伊，亦未返還借款為
    被告之詐欺犯行，惟被告就此辯稱：「之前楊葉要買土地的
    時候，他我們說要連同房子賣給他，他才要幫我們處理債務
    。房子本來都是我蓋的，我有跟楊葉說還剩的款項要交給我
    ，但是他都沒有交給我。」、「因為後來我的貸款沒有撥下
    來，所以我們決定把土地賣給楊葉把債務還清，然後楊葉說
    要買土地之前要瞭解債務情形，我就把債務情形告訴他，楊
    葉所有的債務都有還清，只有告訴人的部分有問題，我也不
    知道楊葉到底有沒有還告訴人，所以我跟楊葉結算的時候都
    有將告訴人的債務抵扣下來。」等語，告訴人指述被告在房
    地建成後，將房地售予該地移民局局長楊業，未依原簽立買
    賣合約供抵押之將房地移轉予伊等語，此等事件係發生在借
    款後，被告就此辯稱：已與房地買主楊業約定清理債務之事
    ，並結算等語，是綜上，告訴人指述於借款後，被告將房地
    轉售予當地人楊業，未取得借款本息，而涉有詐欺犯行，此
    一行為亦在柬埔寨並非吾國境內已明。
  (三)被告辯稱：伊向告訴人之借款均係在柬埔寨金邊地區，在臺
    灣，並未曾向告訴人借款，附表有關新臺幣六十八萬元之款
    項非其借款，係因代友人擔保，在向告訴人借款時，依告訴
    人之要求承擔該筆債務，故簽立該紙本票，再以九十四年五
    月三十日該筆美金二萬二千元之本票，則為該日告訴人約伊
    至陽明山談如何還款時，強迫伊簽立之本票，該筆款項係告
    訴人指稱為上揭款項之利息，並非借款等語，本院審理時告
    訴人就該二紙本票之借款時地及原因證稱：「（問：總共借
    給被告多少錢，對錢的時間各為何？）時間太久了，我記不
    清楚了。」、「有一筆或是二筆是在臺灣借給被告的，」、
    「（問：其中有一筆是新臺幣六十八萬元，是怎麼借款的？
    ）現在問我我也想不起來。」、「我大部分都是交現金給被
    告，現金部分在臺灣的時候有新臺幣，在柬埔寨的時候我是
    交美金給被告，」、「我每次交款給被告的時候，我會請他
    簽本票，我們才會有買賣合約書，然後還有簽本票，然後是
    在律師事務所簽的，然後我才在那裡交錢給被告。」、「本
    票上面的日期有時候是借錢的當天，有的時候會差幾天或是
    十幾天，大部分都是當天開立的。」、「（問：確定每張本
    票你都實際上有借錢給被告？）對，每張本票我確實都有拿
    現金給被告，沒有以票換票的情形。」、「（問：在臺灣有
    借錢的情形，那在臺灣是在何處交錢給被告？）應該是在我
    們家的附近，就是我家附近的路邊交錢給被告，然後我是將
    錢帶到淡水給被告。」等語，綜觀告訴人上揭證詞，就被告
    簽立之該二紙本票，有關借款原因、過程並無法正確描述，
    參以本院調閱之被告、告訴人之入出國紀錄，告訴人所指被
    告借款新臺幣六十八萬元之時間，即九十三年六月十六日被
    告與告訴人均不在臺灣地區，此有上揭入出國紀錄可按，是
    告訴人指證此一筆借款係在臺灣地區借予被告並親自交付新
    臺幣現金云云，即屬不實，委無足取；再則九十四年五月三
    十日被告所簽立之本票，雖查被告與告訴人均在國內，惟告
    訴人就此，無從交代被告已無法返還上揭多筆借款後，係為
    何原因仍再借款予被告，且告訴人就如何交付款項之地點，
    先後證稱，在伊住處附近，隨即改稱帶錢到被告淡水住處交
    予被告，已有反覆，況又無法說明為何在臺灣地區被告尚有
    借款美金之必要，是告訴人所指該二筆本票之簽立為借款即
    屬無稽，被告所辯因承接擔保債務及借款後支付利息而簽立
    本票等語，合於情理，始與事實相符合，應堪採信。
四、綜上，告訴人於偵查中指述：被告借款地點在臺北市○○區
    ○○街一四五號及附近商店云云，除與告訴人上揭證詞不符
    外，亦與本院調閱之入出國紀錄表所載之內容相悖，均已詳
    論如上，起訴書未查即引用告訴人之說詞，認定被告犯罪地
    點，而原審就此亦未予以指明，在判決書中漏未載明被告之
    犯罪地（原審判決事實欄僅載：「於附表所示之時、地」，
    惟附表並未載明地點），原審未察，遽為被告有罪之判決，
    尚有未當。被告上訴指摘原判決不當，為有理由，應由本院
    將原判決撤銷，另為諭知被告無罪之判決。
五、本件既為被告無罪之諭知，依刑事訴訟法第四百五十一條之
    一第四項第三款之規定，即屬不得以簡易判決處刑之案件，
    依同法第四百五十五條之一第三項、第四百五十二條，準用
    第三百六十九條第二項之規定，本件自應撤銷原審判決，改
    依第一審通常程序審判（參見法院辦理刑事訴訟簡易程序案
    件行注意事項第十四點，司法院刑事法律專題研究（五）法
    律問題研討第一三二則參照），併此敘明。
據上論斷，應依刑事訴訟法第四百五十五條之一第一項、第三項
、第四百五十二條、第三百六十九條第一項前段第二項、第三百
六十四條、第三百零一條第一項，判決如主文。
本件經檢察官馬中人到庭執行職務
中　　華　　民　　國　　96　　年　　12　　月　　7 　　日
                  臺灣板橋地方法院刑事第十八庭
                          審判長法　官  連育群
                                法  官  吳幸娥
                                法  官  王綽光
以上正本證明與原本無異
如不服本判決應於送達後10日內向本院提出上訴狀（應附具理由
及繕本）
                                書記官　許清秋
中　　華　　民　　國　　96　　年　　12　　月　　7 　　日
附表（即本院九十六年度簡字第三三六九號案件所引附表）：
┌────┬─────────┬────────────┐
│日  期  │金          額    │   備         考        │
├────┼─────────┼────────────┤
│93.06.16│新臺幣680000元    │                        │
├────┼─────────┼────────────┤
│93.08.20│美金20000元       │金額與95票6635號附表不符│
│        │                  │，該案附表金額為美金    │
│        │                  │30000 元                │
├────┼─────────┼────────────┤
│93.08.30│美金20000元       │                        │
├────┼─────────┼────────────┤
│93.11.21│美金30000元       │ 日期與95票6635號附表不 │
│        │                  │ 符，該案附表日期為93.10│
│        │                  │ .21                    │
├────┼─────────┼────────────┤
│93.11.27│美金10000元       │                        │
├────┼─────────┼────────────┤
│94.05.30│美金22000元       │                        │
└────┴─────────┴────────────┘
